---
title: Projeto de Análise de Dados em R - Aula 4
author: Cláudio A. Monteiro
date: Outubro, 2018
output:
   rmdformats::readthedown:
    highlight: kate
---
<style>
body {
text-align: justify}
</style>

```{r knitr_init, include=FALSE}
library(knitr); library(rmdformats)

## Global options
options(max.print="75")
opts_chunk$set(echo=TRUE,
	             cache=TRUE,
               prompt=FALSE,
               tidy=TRUE,
               comment=NA,
               message=FALSE,
               warning=FALSE)
opts_knit$set(width=75)
```

</br>

# Modelos Categóricos de Regressão 

```{r, echo=F}
load("~/Documents/Consultorias/Analytique/Projetos/aulas_analisededados/aulas_particulares/Projeto1/dados/Latinobarometro_2015_Eng.rdata")
```
 
```{r, echo = F}
# selecionar colunas no banco por nome
database <- Latinobarometro_2015_Eng[,c("P20TGB.A","P21ST.C","P32N", "P63NJ.G", "S23", "S12", "S6", "S24.K", "S18")]

# renomear colunas
colnames(database) <- c("conversa_sobre_politica","participa_protestos","interesse_político", "violencia_policial", "raca", "genero", "classe_social", "esgotamento", "escolaridade")

# selecionar apenas Brasil
# database <- database[database$PAIS == 'BRASIL',]
```

```{r, echo=F}

# selecionar casos completos
databaseClean <- database[complete.cases(database),] 
```

## Regressão Logística Binomial (Binomial Logit Reg.)

Utilizamos o modelo de regressão logística binomial quando o fenômeno de interesse assume duas categorias (0 e 1). Estima-se os efeitos das variáveis independentes sobre a chance da manifestação do fenômeno (1) em relação ao valor 0. Por exemplo, no nosso primeiro modelo vamos estimar o efeito da percepção da `violencia policial` (presença de violência policial quase todos os dias) sobre a chance de `já ter participado de protestos` (1), em relação a `poderia participar` + `nunca participaria` (0).


```{r, echo=F}
# carregar pacote de visualizacao de modelos estatisticos
library(stargazer)
```

```{r, echo = F}
## Recodificar VD 
databaseClean <- mutate(databaseClean, participa_protestoParticipou = ifelse(databaseClean$participa_protestos == 1, 1, 0))

# Recodificar Violencia policial
databaseClean <- mutate(databaseClean, violenciaPolicialOrd = 0)
databaseClean$violenciaPolicialOrd[databaseClean$violencia_policial == 5] <- 0
databaseClean$violenciaPolicialOrd[databaseClean$violencia_policial == 4] <- 1
databaseClean$violenciaPolicialOrd[databaseClean$violencia_policial == 3] <- 2
databaseClean$violenciaPolicialOrd[databaseClean$violencia_policial == 2] <- 3
databaseClean$violenciaPolicialOrd[databaseClean$violencia_policial == 1] <- 4

databaseClean <- mutate(databaseClean, violenciaPolicialTodosDias = ifelse(databaseClean$violencia_policial == 1, 1, 0))

# Recodificar VIs categoricas
databaseClean <- mutate(databaseClean, esgotamentoSim = ifelse(esgotamento == 1, 1, 0)) 
databaseClean <- mutate(databaseClean, classeBaixa = ifelse(classe_social == 5, 1, 0)) 
databaseClean <- mutate(databaseClean, generoMulher = ifelse(genero == 2, 1, 0)) 
databaseClean <- mutate(databaseClean, racaNegroMulato = ifelse(raca == 2 | raca == 5, 1, 0)) 
```

```{r}
#---------------------------------#
# MODELO GLM Binomial
#---------------------------------#

# executar modelo
modelo1 <- glm(participa_protestoParticipou ~ 
                    violenciaPolicialTodosDias + 
                      esgotamentoSim +
                      escolaridade + 
                      classeBaixa + 
                      generoMulher + 
                      racaNegroMulato, 
                      data = databaseClean, family = 'binomial')

# visualizar resultados
summary(modelo1)

# visualizar em log odds (razao de chance)
stargazer(modelo1, type = "text", title = "Resultados do Modelo", style = "ajps", apply.coef = exp, p.auto=FALSE)
```

### Visualização de Correlação Binomial

Ao realizar uma regressão logística binomial, uma possbilidade de visualização é uma gráfico de dispersão em que o eixo X seja uma VI quantitativa e o eixo Y seja a VD dicotômica. A partir do pacote `ggplot2` podemos fazer:

```{r}
# carregar pacote
library(ggplot2)

# contruir grafico de dispersao
ggplot(databaseClean, aes(x = escolaridade, y = participa_protestoParticipou)) + geom_point() + 
  stat_smooth(method="glm", method.args=list(family="binomial")) 

```

## Regressão Logística Multinomial (Multinomial Logit Reg.)

Quando no fenômeno que desejamos explicar ou predizer assume valores nominais, podemos usar uma regressão logística multinomial. Tomando uma das categorias como base de referência para comparar com as demais, estimamos os efeitos das variáveis independentes sobre a chance da manifestação de cada fenômeno (categoria) em relação a categoria base. Por exemplo, no nosso primeiro modelo vamos estimar o efeito da percepção da `violencia policial` (presença de violência policial quase todos os dias) sobre a chance de `não votar nem protestar`, em relação a `votar e também protestar`.

```{r}
# carregar pacote
library("nnet")
```

```{r}
# recodificar VD
databaseClean$interesse_politicoRecod <- factor(databaseClean$interesse_político, levels = c(1, 2, 3, 4, 5), labels = c('votar sempre','votar e também protestar','só protestar e não serve votar','não votar e nem protestar','nao sei'))

# Definir a categoria de parametro para comparacao
databaseClean$interesse_politicoRecod <- relevel(databaseClean$interesse_politicoRecod, ref = "votar e também protestar")
```

```{r}
#---------------------------------#
# MODELO MULTINOM
#---------------------------------#

modelo1 <- multinom(interesse_politicoRecod ~ 
                    violenciaPolicialTodosDias + 
                      esgotamentoSim +
                      escolaridade + 
                      classeBaixa + 
                      generoMulher + 
                      racaNegroMulato, 
                      data = databaseClean)

# visualizar resultados
summary(modelo1)

# visualizar em log odds (razao de chance)
stargazer(modelo1, type = "text", title = "Resultados do Modelo", style = "ajps", apply.coef = exp, p.auto=FALSE)
```

## Modelo de Regressão Ordinal (Cumulative Link Models)

### Pacotes

```{r, eval=F}
install.packages('ordinal')
library(ordinal)
```

```{r}
library(ordinal)
```

### Recodificar Variaveis

```{r, echo = F}
# Recodificar VD
databaseClean <- mutate(databaseClean, conversa_sobre_politicaOrd = 0)
databaseClean$conversa_sobre_politicaOrd[databaseClean$conversa_sobre_politica == 1] <- 4
databaseClean$conversa_sobre_politicaOrd[databaseClean$conversa_sobre_politica == 2] <- 3
databaseClean$conversa_sobre_politicaOrd[databaseClean$conversa_sobre_politica == 3] <- 2
databaseClean$conversa_sobre_politicaOrd[databaseClean$conversa_sobre_politica == 4] <- 1

databaseClean$conversa_sobre_politicaOrd <- factor(databaseClean$conversa_sobre_politicaOrd, 
                                        levels = c("1", "2", "3", "4"), 
                                        labels = c('nunca','quase nunca','frequentemente', 'muita frequência'), ordered = TRUE)
```

```{r}
#---------------------------------#
# MODELO CLM
#---------------------------------#

# executar modelo
modelo1 <- clm(conversa_sobre_politicaOrd ~ 
                    violenciaPolicialTodosDias + 
                      esgotamentoSim +
                      escolaridade + 
                      classeBaixa + 
                      generoMulher + 
                      racaNegroMulato, 
                      data = databaseClean)

# visualizar resultados do modelo
summary(modelo1)

# visualizar em odds ratio (razao de chance)
stargazer(modelo1,  type = "text", title = "Resultados Modelo 1", style = "ajps", apply.coef = exp,  p.auto=FALSE)

```

### Referências

https://www.analyticsvidhya.com/blog/2016/02/multinomial-ordinal-logistic-regression/
https://rpubs.com/rslbliss/r_logistic_ws


# Introdução à Programação em R

Uma das melhores funcionalidades do R é a possibilidade de construção de funções e consequente automatização de processos. Por ser uma linguagem de programação, o R possibilita o desenvolvimento de códigos e comandos que podem ser aplicados a diferentes contextos, reduzindo o trabalho de um analista que precisa executar o mesmo trabalho diversas vezes. Começando simples, vamos desenvolver nossa primeira função, a `nossaMedia()`.

```{r}
# criar funcao de media (soma dos valores divida pelo numero de casos)
nossaMedia <- function(x){
  
  media = sum(x) / length(x)
  
  return(media)
}

# testar funcao
nossaMedia(databaseClean$escolaridade)

mean(databaseClean$escolaridade)
```

## Praticar

Para praticar um pouco tente criar uma funcao que retorna um `dataframe` resultante da contagem de uma variavel categorica no banco de dados, de modo que possamos visualizar as categorias daquela variavel e quantos casos há em cada categoria.

## Execício

Para aplicar esse conhecimento neste projeto, tente criar uma funcao que execute os modelos de regressão logística binomial necessários, em que os argumentos dessa função sejam o banco de dados e a variavel dependente. Desse modo, como todas as demais variaveis serão as mesmas para cada modelo, podemos automatizar a execução dos modelos, nos poupando tempo e linhas de código ;)


