---
author: "Cláudio A. Monteiro"
title: Capacitação Interna Analytique R
output: 
  ioslides_presentation:
    css: shiny-slides.css
    logo: images/shiny-logo.png
    self_contained: no
    incremental: true
---

# Aula 1: Introdução ao R

## Veremos:

- Conceitos básicos
- Ambiente de desenvolvimento (RStudio)
- Operações básicas
- Tipos de dados
- Carregando dados para o R


## Introdução

"O objetivo da educação não é aumentar a quantidade de conhecimento, mas sim criar as possibilidades para inventar e descobrir, é criar pessoas capazes de fazer o novo."

-- Jean Piaget

## Introdução

- Linguagem de Programação (Estatística)
- **O pote**
- Linguagem S
- Robert Gentleman e Ross Ihaka, Nova Zelândia

## Porquê e pra quê?

- Automatização de processos
- Transparência e replicabilidade (Pra tu mermão!)
- Todo tipo de análise
- Crème de la crème

## Mão na massa!

###### A partir de agora iremos começar a trabalhar diretamente com a linguagem R, compreendendo seus conceitos e operações mais básicas. Vamos abrir o RStudio.

## Mão na massa!

###### **Atenção!** Abra um *Script* e salve-o com o nome que desejar, numa pasta específica para seus estudos em R. É muito importante que você acompanhe o texto com o RStudio aberto, inserindo e executando os códigos no Script. Para tal você deve estar com a barra "|" piscando na mesma linha do código que quer executar, então tecle *Ctrl + Enter (Windows/Linux)* ou *Command + Enter (MAC)*.

## Mão na massa!

###### A funcionalidade mais básica do R é atuar como uma calculadora. Podemos fazer alguns cálculos básicos como:

</br>

```{r, results=FALSE}
3 + 5               # soma
183082 - 21982      # subtracao
92 * 1.6            # multiplicacao
900 / 30            # divisao
40**2               # exponencial
```


## Função

###### Uma *Função* é um *comando* que irá executar uma série de tarefas que lhe foi designada. Tudo o que *acontece* no R é uma Função. A Função sqrt() , por exemplo, nos retorna a raiz quadrada do que estiver entre parênteses:

</br>

```{r}
sqrt(9)
```

## Função

###### **Atenção!** Toda função no R precisa ter uma documentação do que ela faz, como ela é estruturada e o que cada argumento da função significa. Para solicitar esse documento basta executar o seguinte comando:

</br>

```{r, eval=FALSE}
help(sqrt)
```

## Objeto

###### No R, tudo aquilo que **existe** é um objeto. 

###### Objetos do mundo real têm duas caracteristicas: todos tem *estado* e *comportamento*. Gatos possuem estado (nome, cor, cheiro, fome) e comportamento (miar, pular, ronronar). Identificar o estado e comportamento de objetos do mundo real é uma ótima maneira de começar a pensar em termos de programaço orientada a objetos.

## Objeto

###### Para ilustrar isso, vamos criar objetos! 

</br>

```{r}

# '<' e  '-'  , juntos : '<-'

objeto1 <- 20

objeto1
```

## Objeto

**Atenção!** Podemos ver nos códigos que os comentários estão precedidos de cerquilha (#). Tudo o que estiver à sua direta será lido pelo R como um comentário e não será executado. 

</br>

**Atenção!** Devemos nos atentar para criar objetos que sejam concisos em seu nome, identificando bem o que eles representam. Evita-se também o uso de acentos, tantos nos códigos como em comentários.

## Tipos de objetos

#### Logical (lógico) e Vetores

</br>

```{r}
# funcao c() significa concatenate, combina os valores TRUE e FALSE e atribui a x1
x1 <- c(TRUE, FALSE)  
x1
class(x1) 
```

## Tipos de objetos

#### Integer (quantitativa discreta)

</br>

```{r}
# dois pontos (:) cria um vetor de numeros inteiros
x2 <- 1:10
x2
class(x2)
```

## Tipos de objetos

#### Character (qualitativa nominal)

</br>

```{r}
nome <- c("Fulano", "Sicrano", "Beltrano") 
nome
class(nome)
```

###### **Atenção!** Como podemos observar, para criar objetos do tipo character, devemos colocar as informaões entre aspas.

## Tipos de objetos

#### Numeric (quantitativa continua)

</br>

```{r}
altura <- c( 1.72, 1.58, 2.01) 
altura
class(altura)

```

