---
title: Visualização de Dados Avançada em R
author: Cláudio A. Monteiro
date: Outubro, 2018
output:
   rmdformats::readthedown:
    highlight: kate
---
<style>
body {
text-align: justify}
</style>

```{r knitr_init, include=FALSE}
library(knitr); library(rmdformats)

## Global options
options(max.print="75")
opts_chunk$set(echo=TRUE,
	             cache=TRUE,
               prompt=FALSE,
               tidy=TRUE,
               comment=NA,
               message=FALSE,
               warning=FALSE)
opts_knit$set(width=75)
```

# Introdução

Nessa aula veremos algumas ferramentas que R dispõe para produção de representações gráficas de informações. Vamos explorar (1) **Opções de edição no ggplot2**; (2) **Visualização Espacial**; e (3) **Visualização de Textos**. Essas visualizações são úteis para diversos conhecimentos e proporcionam um diferencial na atuação profissional, acadêmica ou pessoal. O intuito principal aqui é comunicar informação de forma **eficiente**, de modo que qualquer pessoa compreenda facilmente a mensagem que a imagem quer passar; e **agradável**, para que facilite a transmissão e recepção da mensagem.

# Opções de Edição no `ggplot2`

```{r}

# carregar pacote
library(ggplot2)

# visualizr estrutura do tema "theme_minimal"
theme_minimal

# criar um tema próprio com base no ggplot
tema_massa <- function(base_size = 12, base_family = "") {
  theme_minimal(base_size = base_size, base_family = base_family) %+replace% 
    theme(axis.ticks = element_line(size = 1, colour = "grey70" ),
          axis.text.x = element_text(colour= "black",size=8,hjust=.5,vjust=.5,face="plain"),
          axis.text.y = element_text(colour="black",size=8,angle=0,hjust=1,vjust=0,face="plain"), 
          axis.title.x = element_text(colour="black",size=9,angle=0,hjust=.5,vjust=0,face="plain"),
          axis.title.y = element_text(colour="black",size=11,angle=90,hjust=.5,vjust=0.5,face="plain"),
          title = element_text(colour="black",size=9,angle=0,hjust=.5,vjust=.5,face="plain"),
          panel.grid.major = element_line(colour = grey(0.85)), 
          panel.grid.minor = element_line(colour = grey(1)),
          legend.key.size = unit(9, "mm"),
          legend.text = element_text(size = 9),
          legend.title = element_text(size = 9),
          axis.line = element_line(size = 1, colour = "grey70"))
}

# grafico com tema editado
ggplot(data = melted_cormat, aes(x=Var1, y=Var2, fill=value)) + 
  geom_tile()+
  tema_massa()

# editar grafico diretamente no codigo
ggplot(data = melted_cormat, aes(x=Var1, y=Var2) )+ 
  geom_tile(aes( fill=value))+
  labs(x = "", y = "")+
  guides(fill=guide_legend(title="Correlação de Pearson"))+
  tema_massa()%+replace% 
  theme(axis.text.x = element_text(size=10, angle = 50, hjust=1,vjust=.9,face="plain")) 

# carregar pacotes 
library(ggrepel)

# agregar valores por ano
dataAno <- aggregate(multas_receita$receita_repassada_ao_detran, by = list(ano = multas_receita$ano), sum)

# grafico 
ggplot(data = dataAno, aes(x = ano, y = x, group = 1)) +
  geom_line(color = "#003152", size = 1.3) +
  geom_label_repel(data = dataAno, aes(x = ano, y = x, label = dataAno$x), size= 3.2)+
  labs(y= "Receita Bruta Repassada ao DETRAN")+
  tema_massa()

```
# Análise Espacial em R

## Introdução

Agora vamos adentrar no mundo da visualização espacial em R. Como já sabemos, o R conta com diversos pacotes para performar uma série de análises. Aqui vamos trabalhar com alguns pacotes de manipulação de dados geográficos e com o pacote **ggplot2** para a visualização.

Para visualizar informações distribuídas no espaço devemos primeiro ter acesso a uma base cartográfica do espaço que queremos projetar essas informações. Por exemplo, se queremos visualizar a distruibuição da população brasileira no mapa dos estados precisamos de um arquivo com o **desenho cartográfico** do Brasil e os *polígonos* de cada Estado. Esse arquivos podem ter os formatos **.geoJSON**, **.CSV**, **.KML**, **.SHP**, entre outros.

Hoje vamos utilizar o formato **.SHP**, também chamado de **shapefile**. Acesse o link [aqui](https://github.com/claudioalvesmonteiro/municipality-inovation/tree/master/Original%20Data/Geodata) e baixe todos os arquivos com o início "estados_2010" para seu diretório de trabalho.

## Importando o arquivo

Para importar o arquivo instale o pacote "raster", bem como suas dependências. Neste pacote há a função *shapefile()*, que funciona como a *read.csv()*, mas para arquivos do tipo **.SHP**.

```{r}
# carregar pacote
library(raster)

# carregar arquivo
shp_brasil_estados <- shapefile("dados/estados_2010.shp")
```

## Visualização do Shapefile
```{r}
# carregar pacote de visualizacao
library(ggplot2)

# tranformar shapefile em polygonsdataframe
data_fortity <- fortify(shp_brasil_estados, region = "nome")

# produzir mapa
ggplot(data = shp_brasil_estados@data, aes(map_id = shp_brasil_estados@data$nome)) + 
  geom_map(colour = grey(0.85),  map = data_fortity) +
  expand_limits(x = data_fortity$long, y = data_fortity$lat) +
  coord_fixed(1) 

```







