---
title: Projeto de Análise de Dados em R - Bloco 2
author: Cláudio A. Monteiro
date: Outubro, 2018
output:
   rmdformats::readthedown:
    highlight: kate
---
<style>
body {
text-align: justify}
</style>

```{r knitr_init, include=FALSE}
library(knitr); library(rmdformats)

## Global options
options(max.print="75")
opts_chunk$set(echo=TRUE,
	             cache=TRUE,
               prompt=FALSE,
               tidy=TRUE,
               comment=NA,
               message=FALSE,
               warning=FALSE)
opts_knit$set(width=75)
```

</br>



```{r, echo=F}
load("~/Documents/TRABALHOS/git_projects/aulas_analisededados/aulas_particulares/Projeto1/dados/Latinobarometro_2015_Eng.rdata")
```
 
# Pré-processamento de Dados (data handling)

```{r}
# selecionar colunas no banco por nome
database <- Latinobarometro_2015_Eng[,c("P20TGB.A","P21ST.C","P32N", "P63NJ.G", "S23", "S12", "S6", "S24.K", "S18")]

# renomear colunas
colnames(database) <- c("conversa_sobre_politica","participa_protestos","interesse_político", "violencia_policial", "raca", "genero", "classe_social", "esgotamento", "escolaridade")
```

```{r}
# visualizar casos faltantes no banco
library(Amelia)
missmap(database)

# selecionar casos completos
databaseClean <- database[complete.cases(database),] 
```

# Modelo de Regressão Logística Binomial (Binomial Logit Regression)

Utilizamos o modelo de regressão logística binomial quando o fenômeno de interesse assume duas categorias (0 e 1). Estima-se os efeitos das variáveis independentes sobre a chance da manifestação do fenômeno (1) em relação ao valor 0. Por exemplo, no nosso primeiro modelo vamos estimar o efeito da percepção da `violencia policial` (presença de violência policial quase todos os dias) sobre a chance de `já ter participado de protestos` (1), em relação a `poderia participar` + `nunca participaria` (0).

## Pacotes

```{r, eval=F}
# pacote visulizacao de modelos
install.packages('stargazer', dependencies = T)
library(stargazer)
```

```{r, echo=F}
library(stargazer)
```

## Recodificar Variáveis

```{r}
## Recodificar VD 
library(dplyr)
databaseClean <- mutate(databaseClean, participa_protestoParticipou = ifelse(databaseClean$participa_protestos == 1, 1, 0))

# Recodificar Violencia policial
databaseClean <- mutate(databaseClean, violenciaPolicialOrd = 0)
databaseClean$violenciaPolicialOrd[databaseClean$violencia_policial == 5] <- 0
databaseClean$violenciaPolicialOrd[databaseClean$violencia_policial == 4] <- 1
databaseClean$violenciaPolicialOrd[databaseClean$violencia_policial == 3] <- 2
databaseClean$violenciaPolicialOrd[databaseClean$violencia_policial == 2] <- 3
databaseClean$violenciaPolicialOrd[databaseClean$violencia_policial == 1] <- 4

databaseClean <- mutate(databaseClean, violenciaPolicialTodosDias = ifelse(databaseClean$violencia_policial == 1, 1, 0))

# Recodificar VIs categoricas
databaseClean <- mutate(databaseClean, esgotamentoSim = ifelse(esgotamento == 1, 1, 0)) 
databaseClean <- mutate(databaseClean, classeBaixa = ifelse(classe_social == 5, 1, 0)) 
databaseClean <- mutate(databaseClean, generoMulher = ifelse(genero == 2, 1, 0)) 
databaseClean <- mutate(databaseClean, racaNegroMulato = ifelse(raca == 2 | raca == 5, 1, 0)) 
```

## Executar Modelo GLM Binomial

```{r}
# executar modelo
modelo1 <- glm(participa_protestoParticipou ~ 
                    violenciaPolicialTodosDias + 
                      esgotamentoSim +
                      escolaridade + 
                      classeBaixa + 
                      generoMulher + 
                      racaNegroMulato, 
                      data = databaseClean, family = 'binomial')

# visualizar resultados
summary(modelo1)

# visualizar em log odds
stargazer(modelo1, type = "text", title = "Resultados do Modelo", style = "ajps", apply.coef = exp, p.auto=FALSE)

nagelkerke(fit = modelo1)
```
# Modelo de Regressão Logística Multinomial (Multinomial Logit Regression)

Quando no fenômeno que desejamos explicar ou predizer assume valores nominais, podemos usar uma regressão logística multinomial. Tomando uma das categorias como base de referência para comparar com as demais, estimamos os efeitos das variáveis independentes sobre a chance da manifestação de cada fenômeno (categoria) em relação a categoria base. Por exemplo, no nosso primeiro modelo vamos estimar o efeito da percepção da `violencia policial` (presença de violência policial quase todos os dias) sobre a chance de `não votar nem protestar`, em relação a `votar e também protestar`.


## Pacotes

```{r, eval =F}
# instalar pacote
install.packages('nnet', dependencies = TRUE)
```

```{r, eval =F}
# carregar pacote
library("nnet")
```

## Recodificar variaveis

```{r}
# recodificar VD
databaseClean$interesse_politicoRecod <- factor(databaseClean$interesse_político, levels = c(1, 2, 3, 4, 5), labels = c('votar sempre','votar e também protestar','só protestar e não serve votar','não votar e nem protestar','nao sei'))

# Definir a categoria de parametro para comparacao
databaseClean$interesse_politicoRecod <- relevel(databaseClean$interesse_politicoRecod, ref = "votar e também protestar")
```

## Executar Modelo Multinomial

```{r}
modelo1 <- multinom(interesse_politicoRecod ~ 
                    violenciaPolicialTodosDias + 
                      esgotamentoSim +
                      escolaridade + 
                      classeBaixa + 
                      generoMulher + 
                      racaNegroMulato, 
                      data = databaseClean)

# visualizar resultados
summary(modelo1)
```

# Modelo de Regressão Ordinal (Cumulative Link Models)

## Pacotes

```{r, eval=F}
install.packages('ordinal')
library(ordinal)
```

```{r}
library(ordinal)
```

## Recodificar Variáveis

```{r}
# Recodificar VD
databaseClean <- mutate(databaseClean, conversa_sobre_politicaOrd = 0)
databaseClean$conversa_sobre_politicaOrd[databaseClean$conversa_sobre_politica == 1] <- 4
databaseClean$conversa_sobre_politicaOrd[databaseClean$conversa_sobre_politica == 2] <- 3
databaseClean$conversa_sobre_politicaOrd[databaseClean$conversa_sobre_politica == 3] <- 2
databaseClean$conversa_sobre_politicaOrd[databaseClean$conversa_sobre_politica == 4] <- 1

databaseClean$conversa_sobre_politicaOrd <- factor(databaseClean$conversa_sobre_politicaOrd, 
                                        levels = c("1", "2", "3", "4"), 
                                        labels = c('nunca','quase nunca','frequentemente', 'muita frequência'), ordered = TRUE)
```

## Executar Modelo CLM

```{r, eval = F}
#---------------------------------#
# MODELO CLM
#---------------------------------#

head(databaseClean)

# executar modelo
modelo1 <- clm(conversa_sobre_politicaOrd ~ 
                    violenciaPolicialTodosDias + 
                      esgotamentoSim +
                      escolaridade + 
                      classeBaixa + 
                      generoMulher + 
                      racaNegroMulato, 
                      data = databaseClean)
```

```{r, eval = F}
# visualizar resultados do modelo
summary(modelo1)
#stargazer(modelo1,  type = "text", title = "Resultados Modelo 1", style = "ajps", apply.coef = exp,  p.auto=FALSE)

# Estatisticas de ajuste 
#nagelkerke(fit = modelo1)
```



####dados_modelo1.1000 <- sample_n(dados_modelo1, 1000)
# Referências

https://www.analyticsvidhya.com/blog/2016/02/multinomial-ordinal-logistic-regression/
https://rpubs.com/rslbliss/r_logistic_ws