---
title: "Análise de Dados em R - Bloco 5"
author: "Cláudio A. Monteiro"
date: "Junho, 2018"
output:
   rmdformats::readthedown:
    highlight: kate
---

```{r setup, include=FALSE}
knitr::opts_chunk$set(echo = TRUE)
```

# Análise Espacial em R

## Introdução

Agora vamos adentrar no mundo da visualização espacial em R. Como já sabemos, o R conta com diversos pacotes para performar uma série de análises. Aqui vamos trabalhar com alguns pacotes de manipulação de dados geográficos e com o pacote **ggplot2** para a visualização.

Para visualizar informações distribuídas no espaço devemos primeiro ter acesso a uma base cartográfica do espaço que queremos projetar essas informações. Por exemplo, se queremos visualizar a distruibuição da população brasileira no mapa dos estados precisamos de um arquivo com o **desenho cartográfico** do Brasil e os *polígonos* de cada Estado. Esse arquivos podem ter os formatos **.geoJSON**, **.CSV**, **.KML**, **.SHP**, entre outros.

Hoje vamos utilizar o formato **.SHP**, também chamado de **shapefile**. Acesse o link [aqui](https://github.com/claudioalvesmonteiro/municipality-inovation/tree/master/Original%20Data/Geodata) e baixe todos os arquivos com o início "estados_2010" para seu diretório de trabalho, via linha de comando.

## Importando o arquivo

Para importar o arquivo instale o pacote "raster", bem como suas dependências. Neste pacote há a função *shapefile()*, que funciona como a *read.csv()*, mas para arquivos do tipo **.SHP**.

```{r, eval = FALSE}
# carregar pacote
library(raster)

# carregar arquivo
shp_brasil_estados <- shapefile("estados_2010.shp")
```