---
title: Análise de Dados em R - Aula 2
author: Cláudio A. Monteiro
date: 23 de Janeiro, 2018
output:
   rmdformats::readthedown:
    highlight: kate
---
<style>
body {
text-align: justify}
</style>

```{r setup}
knitr::opts_knit$set(root.dir = "/home/pacha/Documents/git_projects/aulas_analisededados")
```

```{r knitr_init, include=FALSE}
library(knitr); library(rmdformats)

## Global options
options(max.print="75")
opts_chunk$set(echo=TRUE,
	             cache=TRUE,
               prompt=FALSE,
               tidy=TRUE,
               comment=NA,
               message=FALSE,
               warning=FALSE)
opts_knit$set(width=75)
```

</br>

# **Manipulação de Dados**

Nesta aula vamos avançar um pouco mais na manipulação e visualização de dados e também executar alguns cálculos estatísticos. O primeiro banco de dados que iremos trabalhar é o [AtlasBrasil](https://github.com/claudioalvesmonteiro/aulas_analisededados/blob/master/Dados/AtlasBrasil_Consulta.csv). Entre no repositório e selecione *Raw*, depois clique com o botão direito do mouse na página, selecione *salvar como* e salve o banco na sua pasta de trabalho.

Com base no que você já aprendeu, importe o banco de dados no R a partir da linha de comando.

```{r}
atlas_brasil <- read.csv("Dados/AtlasBrasil_Consulta.csv", stringsAsFactors = F)
```

**Atenção!** Lembre-se de que uma das maiores funcionalidades do R é a replicabilidade das análises. Assim, devemos deixar os códigos salvos em um script que siga uma execução eficiente.

#### Exercício

Depois de carregar o banco, visualize-o e tente identificar um erro na tabela produzida pela plataforma onde o baixamos. Após identificado, corrija-o e salve devidamente os procedimentos usados.

### Pacote *stringr*

Outro problema no banco é na variável "IDHM", que está com a decimal demilitada por "," em vez de "." (padrão de decimal usado no R). Se pedirmos para o R nos retornar a classe desta variável temos que ela é da classe *character*. Para trabalharmos com ela vamos substituir a "," pelo "." e para tal utilizaremos o pacote *stringr*.

```{r}
# classe da variavel IDHM
class(atlas_brasil$IDHM.2010)
```

```{r, eval=FALSE}
# instalar e carregar pacote stringr
install.packages("stringr", dependencies = T)
library(stringr)
```

```{r, echo=FALSE, results='hide',message=FALSE}
library(stringr)
```

```{r}
# vamos primeiro olhar a documentacao da funcao 'str_replace'
?str_replace
  
# substituir "," por "."
atlas_brasil$IDHM.2010 <- str_replace(atlas_brasil$IDHM.2010, ",", ".")

# classe da variavel
class(atlas_brasil$IDHM.2010)
```
Ao pedir a classe da variável é possível observar que ela ainda permanece como *character*. Transforme-a em numérica.

```{r, echo=FALSE, results='hide',message=FALSE}
atlas_brasil$IDHM.2010 <- as.numeric(atlas_brasil$IDHM.2010)
```

</br>

Outra funcionalidade interessante do pacote *stringr* é que podemos detectar casos em uma variável que possuem um padrão específico de letras. Podemos observar na variavel "Espacialidades" que a sigla do estado de cada munícipio está na mesma variável que o nome do mesmo:

```{r}
head(atlas_brasil$Espacialidades, 20)
```

Para exemplificiar, podemos criar uma variável no banco que nos informará se a cidade é do Estado de Pernambuco com base na funcao *str_detect*:

```{r}
# detectar o padrao "PE" na variavel "Espacialidades" e atribuir o resultado a uma nova variavel
atlas_brasil$pernambuco <- str_detect(atlas_brasil$Espacialidades, "(PE)")

# agora podemos criar uma nova base de dados apenas com os casos de PE
atlas_pe <- atlas_brasil[atlas_brasil$pernambuco == TRUE,]
```

</br>

# **Estatísticas Descritivas**

Agora podemos esecutar algumas estatística descritivas para a variável "IDHM", no nosso banco "atlas_pe":

```{r}
# calcular media
mean(atlas_pe$IDHM.2010)

# mediana
median(atlas_pe$IDHM.2010)

# desvio-padrao
sd(atlas_pe$IDHM.2010)

# funcao summary
summary(atlas_pe$IDHM.2010)
```

</br>

# **Gráficos Descritivos**

### Histograma e densidade

```{r}
# carregue o pacote ggplot2
library(ggplot2)

# executar histograma IDHM para Pernambuco
ggplot(data = atlas_pe, aes(x = IDHM.2010))+
  geom_histogram()

# executar densidade IDHM para Pernambuco
ggplot(data = atlas_pe, aes(x = IDHM.2010))+
  geom_density()

# executar ambos no mesmo grafico
ggplot(data = atlas_pe, aes(x = IDHM.2010))+
  geom_histogram()+
  geom_density()

```

</br>

### Boxplot

```{r}
# executar boxplot
ggplot(atlas_pe)+
  geom_boxplot(aes(y = atlas_pe$IDHM.2010, x = 1))

```

#### Exercício

Uma das principais questões envolvendo o aprendizado do R é a capacidade de encontrar resoluções para procedimentos no R na internet, pois o R detém uma série de comunidades, blogs, forúns online, e etc., o que facilita esse processo. Para exemplificar isso procure na internet como alterar o título dos eixos X e Y num gráfico *ggplot* e edite nosso último gráfico.

```{r, eval=F}
## ALTERE OS TITULOS DOS EIXOS X E Y NO GRAFICO ABAIXO, NO SEU SCRIPT
ggplot(atlas_pe)+
  geom_boxplot(aes(y = atlas_pe$IDHM.2010, x = 1)) 

```


























