---
title: Introdução à Análise de Dados em R
author: Cláudio A. Monteiro
date: 23 de Janeiro, 2018
output:
   rmdformats::readthedown:
    highlight: kate
---
<style>
body {
text-align: justify}
</style>

```{r knitr_init, include=FALSE}
library(knitr); library(rmdformats)

## Global options
options(max.print="75")
opts_chunk$set(echo=TRUE,
	             cache=TRUE,
               prompt=FALSE,
               tidy=TRUE,
               comment=NA,
               message=FALSE,
               warning=FALSE)
opts_knit$set(width=75)
```

</br>

# **Manipulação de Dados**

Nesta aula vamos avançar um pouco mais na manipulação e visualização de dados e também executar alguns cálculos estatísticos. O primeiro banco de dados que iremos trabalhar é o [AtlasBrasil](http://www.atlasbrasil.org.br/2013/). Entre no site e selecione *consulta*, depois escolha a espacialidade como *todos os municípios* e selecione o indicador *IDHM* para o ano de 2010, por fim, selecione *ok* e baixe a tabela no ícone de download.

Com base no que você já aprendeu, importe o banco de dados no R a partir da linha de comando.

```{r}

```

Atenção! Lembre-se de que uma das maiores funcionalidades do R é a replicabilidade das análises. Assim, devemos deixar os códigos salvos em um script que siga uma execução eficiente.

Depois de carregar o banco, visualize-o e tente identificar um erro na tabela produzida pela plataforma onde o baixamos. Após identificado, corrija-o e salve devidamente os procedimentos usados.

### Pacote *stringr*

O pacote *stringr* nos permite manipular informações do tipo *character*. Outro























