---
title: Projeto de Análise de Dados em R - Bloco 2
author: Cláudio A. Monteiro
date: Outubro, 2018
output:
   rmdformats::readthedown:
    highlight: kate
---
<style>
body {
text-align: justify}
</style>

```{r knitr_init, include=FALSE}
library(knitr); library(rmdformats)

## Global options
options(max.print="75")
opts_chunk$set(echo=TRUE,
	             cache=TRUE,
               prompt=FALSE,
               tidy=TRUE,
               comment=NA,
               message=FALSE,
               warning=FALSE)
opts_knit$set(width=75)
```

</br>

Neste bloco vamos trabalhar diretamente com a base de dados, tratando os dados para análise e explorando as distribuições com estatística descritiva e gráficos. Primeiro importe a base de dados para o ambiente.


```{r, echo=F}
load("~/Documents/TRABALHOS/git_projects/aulas_analisededados/aulas_particulares/Projeto1/dados/Latinobarometro_2015_Eng.rdata")
```
 
# Tratamento de Dados

### Seleção
```{r}
# selecionar colunas no banco por nome
database <- Latinobarometro_2015_Eng[,c("P21ST.C","P32N", "P63NJ.G", "S23", "S12", "S6", "S24.K", "S18")]

# renomear colunas
colnames(database) <- c("participa_protestos","interesse_político", "violencia_policial", "raca", "genero", "classe_social", "esgotamento", "escolaridade")
```

### Casos Faltantes

Um dos problemas na análise de dados é a existência de casos faltantes (**missing cases**), sobretudo na execução de modelos estatísticos. Uma variável importante num banco de dados pode conter informações que em alguns casos não foram preenchidas e na retirada desses casos pode haver uma perda sistemática de informação. 

```{r, eval = F}
# instalar e carregar pacote Amelia
install.packages('Amelia')
library(Amelia)
```


```{r, echo = F}
# carregar pacote Amelia
library(Amelia);library(dplyr)
```


```{r}
# visualizar casos faltantes no banco
missmap(database)

# contabilizar
is.na(database)
sum(is.na(database))

# porcentagem de faltantes do total
sum(is.na(database)) / dim(database)[1] 

# selecionar casos completos
databaseClean <- database[complete.cases(database),] 
```

# Estatística Descritiva

A estatística descritiva é uma ferramenta para identificar a distribuição dos dados e por muitas vezes já traz informações utéis e que auxiliam na análise. Vamos desenvolver os comandos para frequência, mínimo, máximo, média, mediana, desvio-padrão, entre outros. 

```{r}
# frequencia de contagem (variaveis nominais e categoricas)
table(database$participa_protestos)
table(database$interesse_político)
```

```{r, eval = F}
# instalar e carregar pacote dplyr
install.packages('dplyr')
library(dplyr)
```

```{r}
# construir um data.frame e transformar em porcentagem
violenciaData <- data.frame(table(database$violencia_policial))
violenciaData <- mutate(violenciaData, porcentagem = ( Freq/sum(Freq))*100  )
violenciaData$porcentagem <- round(violenciaData$porcentagem,2) 
```

```{r}
# minimo, primeiro quartil, mediana, terceiro quartil, maximo (VARIAVEIS NUMERICAS)
summary(databaseClean$escolaridade)

# desvio-padrao (nos indica o grau de dispersao dos casos em relacao a media)
# 1 desvio-padrao +ou- = 68.26%
# 2 desvio-padrao +ou- = 95.44%
# 3 desvio-padrao +ou- = 99.72%

sd(databaseClean$escolaridade) 

```

# Visualização de Dados

Apresentar dados de uma maneira informativa e de fácil compreensão é uma tarefa que está no cotidiano de cada analista de dados. O *R* é uma ótima ferramenta para produção de mapas, gráficos e tabelas, com diversos pacotes para isso. Escolheu-se o uso do pacote [ggplot2](http://ggplot2.tidyverse.org/reference/), por este ser o pacote com mais material de aprendizado e solução de dúvidas nos forúns de R e também pelos layout dos gráficos que podem ser produzidos.

Para instalar o pacote ggplot no seu computador execute a seguinte função no R:
```{r, eval=FALSE}
# instalar e carregar o pacote e suas dependencias
install.packages("gpglot2", dependencies = T) 

# apos instalado devemos carrega-lo
library(ggplot2)
```


```{r, echo=FALSE, results='hide',message=FALSE}
library(ggplot2) # carregar ggplot 
```

### Gráfico de Barra

```{r}
# criar fator com rotulos VER NO CODEBOOK QUAL OS ROTULOS
violenciaData$Nomes <- ''
violenciaData$Nomes <- factor(violenciaData$Var1, levels = c('1', '2', '3', '4', '5'),
labels = c("pouco", "menos", "medio", "mais", "muito")) 

# executar grafico
ggplot(data = violenciaData,                # selecionar o banco de dados
       aes(x = Nomes, y = porcentagem) ) +   # selecionar variaveis do eixo x e y
       geom_col()                           # selecionar tipo de gráfico a ser plotado
```

### Gráfico de Frequência

```{r}
# histograma p/ anos de escolaridade
ggplot(data = databaseClean, aes(x = databaseClean$escolaridade))+
  geom_histogram()

# densidade p/ anos de escolaridade
ggplot(data = databaseClean, aes(x = databaseClean$escolaridade))+
  geom_density()
```



