---
title: Análise de Dados em R - Bloco 4
author: Cláudio A. Monteiro
date: Maio, 2018
output:
   rmdformats::readthedown:
    highlight: kate
---

```{r setup, include=FALSE}
knitr::opts_chunk$set(echo = TRUE)
```

## Baixar um banco de dados da internet pelo R
Uma funcionalidade disponível em R é a de baixar arquivos diretamente da web, a partir do link do arquivo. Vamos baixar o banco "data_inova_2008" disponível [aqui](https://raw.githubusercontent.com/claudioalvesmonteiro/municipality-inovation/master/Analysis%20Data/data_inova_2008.csv).

1. Copie o endereço da página web
2. Armazene-o em um objeto como uma *string* 
3. Armazene o nome do arquivo em outro objeto
4. Passe o endereço como primeiro argumento e o nome do arquivo como segundo na função *download.file()*

**Obs:** o arquivo será salvo no seu diretório de trabalho atual, verifique-se de que o ambiente se encontra no devido diretório. 

```{r, include=FALSE}
url <- "https://raw.githubusercontent.com/claudioalvesmonteiro/municipality-inovation/master/Analysis%20Data/data_inova_2008.csv"
destfile <- "data_inova_2008.csv"
download.file(url, destfile)
```

## Manipulando a base

1 - Importe o banco de dados para o R

2 - Informe as estatísticas descritivas (valor mínimo, valor máximom, média e desvio-padrão) das seguintes variáveis do banco: *bur_escol_2008, bur_terc_2008, rec_orcamento_2008, iqb_pcr_2008, cand_age_2008 e cand_sex_2008*.

```{r, include=FALSE}
# load data
data_inova_2008 <- read.csv("data_inova_2008.csv", stringsAsFactors  = F) 
```

## Visualização de Dados

Agora vamos trabalhar com a visualização gráfica de algumas informaçães relevantes.

### 1. Gráfico de barra
Primeiro vamos fazer um gráfico de barra com a média do Indicador de Qualidade da Burocracia Municipal (IQBM) por estado da federação. Temos uma base de dados dos municípios, então devemos calcular a mídia do IQBM de cada estado com base nos valores de seus respectivos municípios:

#### A função *aggregate* é uma ferramente muito útil na análise de dados em R. Ela aplica uma determinada função a um conjunto de valores. Em nosso exemplo queremos aplicar a função *mean()* para os valores do IQBM, por estado.

```{r}
# executar funcao aggregate
estadoIQB <- aggregate(
  # define a variavel de calculo
  x = data_inova_2008$iqb_pcr_2008,     
  # define a variavel categorica dos estados
  by = list(data_inova_2008$Nome_UF),   
  # define a funcao a ser aplicada
  FUN = mean)                          

# visualizar resultado
estadoIQB
```

#### Agora vamos construir nosso gráfico:

```{r}
# carregar pacote
library(ggplot2)

# define a base de dados, eixo x e eixo y
ggplot(data = estadoIQB, aes(x = estadoIQB$Group.1, y = estadoIQB$x))+ 
  # define o tipo de barra
  geom_bar(stat = "identity")+ 
  # girar barra para horizontal
  coord_flip() 
  
```

Podemos ainda evoluir a visualização do gráfico. Vamos dar uma olhada nas possibilidades que o R dispense:

```{r}
 # ordena os dados com base na variavel 'x'
estadoIQB <- estadoIQB[order(estadoIQB$x),]
# tranforma os nomes em fatores com os niveis da ordem
estadoIQB$Group.1 <- factor(estadoIQB$Group.1, levels = estadoIQB$Group.1) 

# arredondar valores
estadoIQB$x <- round(estadoIQB$x, 2)

# novo grafico
plotEstadoIQB <- 
  # define a base de dados, eixo x e eixo y
  ggplot(data = estadoIQB, aes(x = estadoIQB$Group.1, y = estadoIQB$x))+ 
  # define o tipo de barra e a cor
  geom_bar(stat = "identity", fill = "#15041c")+ 
  # adicionar os valores nas barras, define tamanho e posicao
  geom_text(aes(label = estadoIQB$x), size = 3, nudge_y = 0.025)+ 
  # renomear os eixos
  labs(x = "Estados", y = "Média IQBM")+ 
  # girar barra para horizontal
  coord_flip() 

plotEstadoIQB
```

Por fim vamos salvar o gráfico no diretório de trabalho:
```{r}
ggsave("plotEstadoIQB.png", # nome do arquivo a ser salvo
       plotEstadoIQB,       # objeto grafico a ser salvo
       width = 7,           # tamanho horizontal
       height = 7,          # tamanho vertical
       units = "in")        # unidade de medida (in = inches = polegadas)
```
## Exercício

Agora vamos exercitar:

#### 1. Calcule o número absoluto de municípios inovadores e não-inovadores na base e faça um gráfico de barra com base no que aprendemos até o momento.
